【裁判字號】    91,小上,29
【裁判日期】    920620
【裁判案由】    損害賠償等
【裁判全文】
臺灣臺北地方法院民事判決                          九十一年度小上字第二九號
    上  訴  人  乙○○
    上  訴  人  丙○○
    被上訴人    己○○
    被上訴人    戊○○
    被上訴人    甲○○
    被上訴人    丁○○
右當事人間請求損害賠償事件，上訴人對於中華民國九十年十一月二十三日臺灣臺北
地方法院簡易庭九十年度北小字第一五六六號第一審判決提起上訴，本院判決如左：
    主  文
上訴駁回。
第二審訴訟費用由上訴人負擔。
    事  實
甲、上訴人方面：
一、聲明：
  (一)原判決駁回上訴人其餘之訴部分，及該部分假執行之聲請，並訴訟費用之裁判均
    廢棄。
  (二)被上訴人全體應連帶給付上訴人乙○○新台幣（下同）肆萬參仟參佰參拾參元，
    及自民國（下同）九十年七月五日起至清償日止，按年息百分之五計算之利息。
  (三)被上訴人全體應連帶給付上訴人丙○○參萬零陸佰玖拾肆元，及自九十年七月五
    日起至清償日止，按年息百分之五計算之利息。
  (四)願供擔保請准宣告假執行。
二、陳述：除與原判決記載相同者，茲引用之外，補稱：
  (一)原判決僅承認僑怡實業股份有限公司（下稱僑怡公司）董事鍾育芳即己○○、戊○○、甲○○為公司負責人，然依公司法第八條第二項之規定，監察人丁○○在
    執行職務範圍內亦為公司負責人，惟原審判決卻不認被告丁○○亦係公司負責人
    ，顯係民事訴訟法第四九六條判決不備理由之違法。又被上訴人僑怡公司於台北
    市○○路一二六號地下二樓經營登記範圍以外之事務，即經營「國王與我健康俱
    樂部」，然被上訴人於八十八年八月一日已無承租使用權，卻仍向外廣收會費做
    空頭生意，而後經營者掏空公司，因經營登記範圍以外之業務、營業場所不合法
    等違法情事，致公司倒閉而無法復業，顯係違反民法第二百十九條及同法第二百
    二十六條第一項之規定；另被上訴人於原審已自認其開設及營業地點係不合法，
    上訴人自毋庸舉證，惟原審判決不查，顯係違反民事訴訴法第二百七十九條第一
    項及同法第四百六十九條第六款之規定。況被上訴人未依法定程序辦理清算完結
    ，顯係違反商業會計法及公司法等規定，該消極事實之主張，應由被上訴人負舉
    證責任，惟原審判決竟命上訴人就被上訴人公司內部之事項負舉證責任，係屬違
    法民事訴訟法第二百七十七條之規定。再則，原審判決既判決被告即被上訴人全
    部敗訴，然卻又判決被上訴人僅負擔壹仟元之訴訟費用，而上訴人則須負擔玖佰
    參拾壹元之訴訴費用，顯係違反民事訴訟費用法第二條、第六條之規定。
  (二)另按本院九十一年度簡上字第六三八號判決被上訴人應連帶給付上訴人乙○○壹
    拾貳萬玖仟玖佰玖拾玖元，連帶給付上訴人丙○○玖萬貳仟零捌拾貳元，即自九
    十年十一月三日起至清償日止，按年息百分之五計算之利息；惟前開判決係依據
    消費者保護法第五十一條第一項前段規定，請求被上訴人給付損害額三倍之懲罰
    性賠償金，與本件係依據公司法第二十三條請求公司負責人負損害賠償責任有間
    ，況且原審判決既已裁定更正被上訴人丁○○係公司監察人，亦為公司負責人，
    從而，被上訴人等自應負連帶損害賠償責任。
三、證據：除援用第一審所提證據外，補提臺灣臺北地方法院九十年度北小字第一五
    六六號上訴狀影本乙份、臺灣臺北地方法院九十一年度簡上字第六三八號準備程
    序筆錄影本兩份、甲○○之存證信函影本乙份等件為證。
乙、被上訴人方面：
一、聲明：駁回上訴。
二、陳述：
    被上訴人均略稱：僑怡公司係因經濟不景氣始結束營業，並非如上訴人所稱係因
    被上訴人開空頭公司詐取會費、掏空公司資產，又況被上訴人係於該公司經營不
    善後始就任董監事，且被上訴人於知悉該公司體質已然不佳後，即主動函建設局
    解任董監事之職，自無掏空公司資產之不法情事；此外，被上訴人亦無違反建築
    法規及消費者保護法等規定。
三、證據：援用第一審所提證據。
    理  由
一、本件上訴人起訴主張被上訴人等於臺北市○○路一二六號地下室經營「國王與我
    」健康俱樂部，上訴人乙○○交付六萬五千元，丙○○交付六萬五千元，分別加
    入為會員，有效期限均為三年，乙○○至九十二年四月廿七日期滿，丙○○至九
    十一年九月卅日期滿，不料被上訴人竟因內部人謀不贓，於九十年五月一日宣告
    「國王與我」健康俱樂部關門倒閉，上訴人會員期間未滿，乙○○餘廿四個月、
    受損失金額為四萬三千三百卅三元，丙○○餘十五個月、受損失金額為三萬零六
    百九十四元，僑怡公司應退還上訴人「剩餘有效期間計算」之會費，至被上訴人
    鍾育芳、戊○○、甲○○、丁○○等人分為僑怡公司董監事，依公司法第二十三
    條、第二百二十六條及民法二百十九條、二百二十六條、二百二十九條等規定，
    亦應負連帶責任云云；被上訴人則均略以：僑怡公司係因經濟不景氣始結束營業
    ，並非如上訴人所稱係因被上訴人開空頭公司詐取會費、掏空公司資產，況被上
    訴人係於該公司經營不善後始就任董監事，且被上訴人於知悉該公司體質已然欠
    佳後，即主動函建設局解任董監事之職，自無掏空公司資產之不法情事，此外，
    被上訴人亦無違反建築法規及消費者保護法等語置辯。
二、本件上訴人確曾加入僑怡公司所開設之「國王與我」健康俱樂部一節，有上訴人
    提出之「國文與我」健康俱樂部費用收執單及統一發票、信用卡對帳單等影本在
    卷可參，另被上訴人鍾育芳、戊○○、甲○○、丁○○等人於九十年三月間分別
    為僑怡公司董、監事，此部分事實亦有僑怡公司變更登記表影本在卷可考，上揭
    事實應堪信為真實。而僑怡公司於九十年五月一日起停止營業，此部分事實為兩
    造所不爭執，是對上訴人而言，原審被告僑怡公司顯然未依約給付完畢，原審因
    此認為原審被告僑怡公司應退還剩餘有效期間計算之會費予上訴人，兩造對此均
    未有不服，而上訴人上訴聲明不服者，係就原審駁回上訴人對被上訴人鍾育芳等
    董、監事部分之請求。承前所述，鍾育芳等被上訴人乃僑怡公司之董、監事，此
    一事實已有僑怡公司變更登記表影本可資參照，亦為被上訴人所不否認，是本件
    上訴應探究之重點僅在於被上訴人鍾育芳等董、監事是否應依公司法第二十三條
    、第二百二十六條及民法二百十九條、二百二十六條、二百二十九條等規定對上
    訴人負連帶賠償責任？按公司法第二十三條規定，公司負責人對於公司業務之執
    行，如有違反法令致他人受損害時，對他人應與公司負連帶賠償之責，此係有關
    公司侵權行為能力之規定，公司負責人代表公司執行公司業務，為公司代表機關
    之行為，若構成侵權行為，即屬公司本身之侵權行為，法律為防止公司負責人濫
    用其權限致侵害公司之權益，並使受害人多獲賠償之機會，乃令公司負責人與公
    司連帶負賠償之責。如公司負責人非執行公司業務，因其個人之行為違反法令致
    他人受損害時，則應由公司負責人自負其責，故公司負責人之行為，不問其是否
    為執行公司業務，抑屬個人行為，倘有違反法令致他人受損害時，即應依侵權行
    為法則負損害賠償責任，不得因有公司法第二十三條之規定，即謂被害人不得依
    民法第一百八十四條或第一百八十五條之規定請求公司負責人負侵權行為損害賠
    償責任，上開意旨，有最高法院八十四年度台上字第一五三二號判例意旨可供參
    照。經查，本件被上訴人鍾育芳等人固分別於九十年三月八日擔任僑怡公司之董
    、監事，且僑怡公司於九十年五月一日，即被上訴人就任後約二月期間內停止營
    業，惟此種停止營業之行為，性質上是否屬於侵權行為，非無疑問。按本件與上
    訴人成立契約關係者乃僑怡公司，上訴人並非對被上訴人鍾育芳等董監事提出入
    會申請，是契約關係應非存在於上訴人與被上訴人鍾育芳等董監事間，應無疑義
    。再者，本件上訴人起訴主張被上訴人鍾育芳、戊○○、甲○○、丁○○等人應
    負連帶損害賠償責任之依據，乃公司法第二十三條、第二百二十六條，然查，公
    司法第二十三條所規範者，乃公司負責人對於公司業務之執行有違反法令致他人
    受有損害時，對他人應與公司負連帶賠償責任，此所謂公司業務之執行，乃指公
    司所登記經營之業務，且須執行上開業務時，有違反法令之情形致他人受有損害
    ，始足當之。而本件僑怡公司所以停止營業，係因公司經營不善無以為繼，此種
    「經營不善無以為繼」一事，並非僑怡公司之「業務」，換言之，公司負責人於
    經營業務不善致公司倒閉者，除該公司負責人對於公司是否須負責外，就民事責
    任而言，尚非所謂「違法執行業務」，蓋公司「倒閉」並非公司「業務」，若謂
    公司經營不善而倒閉即屬所謂違法執行業務，顯然認為「倒閉」亦為公司「所營
    業務」項目之一，其謬誤顯然至鉅！是本件上訴人依公司法第二十三條規定認為
    被上訴人鍾育芳等人應與公司負連帶賠償責任云云，顯然引喻失當。
三、其次，上訴人復依公司法第二百二十六條規定，認被上訴人鍾育芳等人身為僑怡
    公司董、監事，應連帶負賠償之責云云，然如前所述，僑怡公司所以停止營業，
    係因僑怡公司經營不善，並非董、監事對公司有何不當行為致公司無法繼續經營
    ，而上訴人亦未舉證證明被上訴人如何之行為使公司倒閉、無法繼續經營，換言
    之，無法證明被上訴人究係如何不法侵害公司及第三人，是被上訴人等既未對公
    司或第三人有不法侵權行為，即無所謂對公司或第三人應負損害賠償責任問題，
    上訴人自不得訴請被上訴人負連帶賠償責任。另上訴人依民法第二百二十六條、
    二百二十九條等規定所為之主張，其前提要件乃債務人無法依約給付，所謂債務
    人者，必須契約關係中之當事人，若非契約關係當事人，自無援用上開規定以為
    主張之餘地。本件被上訴人並未與上訴人簽訂任何契約，與上訴人成立契約關係
    者，乃僑怡公司，是未依約履行給付者，為僑怡公司，非被上訴人等，上訴人依
    此等規定以為主張，自屬無據。
四、綜上所述，本件上訴人主張被上訴人身為僑怡公司董、監事，應對僑怡公司無法
    依約給付一節負連帶賠償責任云云為不足採，被上訴人抗辯其等並非系爭契約當
    事人，且非肇致公司損害者一節尚屬可信。是則上訴人執此主張被上訴人應連帶
    賠償損害云云，自屬無據。從而，上訴人請求被上訴人連帶給付上訴人乙○○肆
    萬參仟參佰參拾參元、給付上訴人丙○○參萬零陸佰玖拾肆元，及依此計算之利
    息，為無理由，不應准許。原審就上訴人此部分之請求為敗訴之判決，及駁回其
    假執行之聲請，並無不合。上訴意旨指摘原判決不當，求予廢棄改判，為無理由
    ，應予駁回。
五、據上論結，本件上訴為無理由，依民事訴訟法第四百三十六條之一第三項、第四
    百四十九條第一項、第七十八條，判決如主文。
中      華      民      國    九十二    年      六      月     二十     日
                                民事第二庭審判長法官  丁蓓蓓
                                                法官  劉素如
                                                法官  汪漢卿
右正本證明與原本無異
本判決不得上訴
中      華      民      國    九十二    年      六      月    二十    日
                                               書記官 王  儀


司法院資訊處製作；財團法人民間司法改革基金會備份。
